臺灣高等法院刑事判決　　　　　　　　　　　　　　九十年度上訴字第四五三號
　　上　訴　人　　臺灣板橋地方法院檢察署檢察官
　　被　　　告　　戊○○
右上訴人，因被告遺棄案件，不服臺灣板橋地方法院九十年度訴字第五一三號，中華
民國九十年九月十日第一審判決（起訴案號：九十年度偵字第二六五號及併案移請審
理九十年度偵字第八一二一號）提起上訴，本院判決如左：
    主  文
上訴駁回
    理  由
一、公訴意旨略以：被告戊○○係現年十四歲之丙○○（民國七十五年九月二十二日
    生）之父，依民法之規定對丙○○有扶助、養育及保護之義務，竟自八十九年二
    月一日起迄今，對無自救能力之丙○○，不為其生存所必要之扶助、養育及保護
    ，任令丙○○逕由臺北縣政府社會局安置，對丙○○生活狀況不加聞問，林李容
    亦無法主動與之聯繫，致丙○○有不能生存之虞，案經丙○○訴請偵查起訴。因
    認被告涉有刑法第二百九十四條第一項之遺棄罪嫌。
二、按犯罪事實應依證據認定無證據不得推定其犯罪事實，刑事訴訟法第一百五十四
    條定有明文。又認定不利被告之事實，須依積極證據，苟積極證據不足為不利於
    被告事實之認定時，即應為有利於被告之認定，更不必有何有利之證據；另告訴
    人之告訴係以被告受刑事訴追為目的，是其陳述是否與事實相符，仍應調查其他
    證據以資審認。（最高法院三十條上字第八一六號、五十年台上字第一三○○號
    判例參照)
三、訊據被告則堅決否認有何遺棄之犯行，辯稱：伊因所經營工廠倒閉致未給予告訴
    人丙○○最好的照顧，雖經濟不好負債甚多，但有委託其母、其兄照顧扶育，常
    打電話回去問告訴人之情形，因怕把債務帶回家，多係打電話詢問情形，很少回
    去看。嗣因告訴人不服管教而負氣離家，致為社會局安置伊始知悉，伊絕無遺棄
    自己女兒之意思，如果不要她，當初就不會接她回來，伊係經社工通知後才知道
    她又蹺家了，伊兄要他不要管伊女兒，伊女兒自然會回來等語。
四、經查：依原審卷附之臺北縣社會局工作員個案訪視處理報告及其內所附之告訴人
    丙○○親筆書寫之陳述書並告訴人於本院審理時之指訴，本件告訴人因被告與告
    訴人之母離婚後原係與其母同住，至告訴人國小二年級時因其母再婚，告訴人與
    繼父不合，告訴人乃返回與被告同住，並由被告取得告訴人監護權，惟被告嗣再
    婚，又因告訴人與其後母相處不洽，被告乃先後將告訴人送往親戚及祖母處居住
    ，直至告訴人國小六年級畢業，因告訴人有偷竊及說謊惡習，告訴人祖母不願再
    照顧告訴人，被告始又再將告訴人接回同住，八十七年九月告訴人就讀國中一年
    級後，被告乃另行安排告訴人獨自在臺北縣樹林市分租房間居住，並委託同住之
    房東代為照顧，至八十八年九月，因被告積欠房租又不出面處理，告訴人乃至宜
    蘭尋其生母，經其生母與被告聯絡結果，相約在板橋火車站由被告接回，惟告訴
    人因未見被告出現，乃向臺北縣警察局板橋分局大觀派出所求助，經警聯絡被告
    之兄甲○○後乃將告訴人接往新莊市同住，嗣因遭逢九二一地震，被告之兄甲○
    ○所住工廠受損無力照顧又因無法忍受告訴人偏差行為，乃於八十九年一月三十
    日將告訴人趕出家門，而被告又自始並未出面，告訴人乃於八十九年二月一日求
    助臺北縣社會局安置迄今，此即全案發生緣由。而按告訴人於原審中所指陳其於
    八十七年九月間所以一人獨自在外租屋居住，係因告訴人不願與其後母共同生活
    ，乃要求被告租屋供其自行居住等情，迄至八十八年九月被告因積欠租金，致遭
    房東趕出，被告行動電話又停機，在無法與被告聯絡之情形下，告訴人乃至宜蘭
    尋其生母，經其生母與被告聯絡結果，相約在板橋火車站由被告接回，惟被告未
    出面，經告訴人向警求助後，乃由被告之兄接回之事實，固據告訴人所指訴在案
    ，惟：
（一）告訴人已自承：我其向警局報案後，警察向我要我父親電話，警察就連絡我父
      親，我父親說他本身自身難保，就給警察我大伯電話，請警察連絡我大伯來接
      ，我大伯就把我接回去」等語（見原審九十年六月二十八日訊問筆錄），是被
      告此時既因經濟困頓無力繳納房租，而於告訴人流落在外向警求助時，並未棄
      之不顧，乃告知警聯絡其兄甲○○接回告訴人同住，雖其所為保育責任未臻良
      善，仍有疏略，但其既已通知聯絡其兄接回，即難謂被告有何故意不為其必要
      之保育責任可言。
（二）證人陳嘉娸即被告之兄嫂亦於原審到庭證稱：當天警察打電話之後，被告有打
      電話對我說丙○○在警察局，我就叫被告跟我先生連絡。證人甲○○即被告之
      兄於原審及本院稱亦證稱：被告有打電話給我，說麻煩我去警察局把被告女兒
      接回來，我認為被告女兒很難管教，我不願意負這麼大責任，所以後來我叫我
      兒子到警察局接丙○○回來，但有事先言明如有不服管教，我就不願意照顧她
      ，到我家時我就向丙○○講如果乖巧的話我願意供你上大學，否則我要把你趕
      回去，我當時怕他交朋友，還特地從板橋溪崑國中，轉學到新莊福營國中。從
      溪崑國中轉到福營國中時，溪崑國中老師曾交給我們二千元，說是被告寄放在
      他那裡，說要給丙○○作為生活費。當時我發現家裡掉了一千元，我就問她是
      否是她拿走，並在他書包裡發現他有買貴重物品所以才要求他承認，結果他也
      沒有承認，我就嚇嚇他如果再犯就要趕他出去，但我後來也沒有趕他走。丙○
      ○後來之所以離開是因為九二一地震房子震壞，政府限令我們要搬走，被告當
      時剛好打電話來，我太太就告訴他這種情形，請被告把小孩接走，被告雖有答
      應可是後來沒有來接，我也有打電話給她生母，並且給她壹仟元給她去找他生
      母，結果他隔二、三天就回來並也帶了社工人員王小姐來打包衣服就走了。被
      告沒有寄錢是因我事先有告訴他願意負擔他女兒生活費，被告並沒有留電話，
     我太太有時會接到被告打電來詢問他女兒情形，我弟弟對丙○○很好，當時有
      人要領養她他不願意，才會送至我媽媽處照顧等語（見原審卷第四四頁、本院
      卷九十一年二月二十二日訊問筆錄第四頁），足見被告顯已與其兄甲○○約定
      ，由其兄代為盡其保護養育之責，其兄並願負擔照護告訴人至成年之事實甚明
      。而八十九年一月底，告訴人所以再度離去證人甲○○住處，顯係因證人甲○
      ○懷疑告訴人偷竊，相處不合，證人甲○○認告訴人難以管教，而令告訴人前
      往尋訪其生母，而被告當時既已委其兄代為保育告訴人，對此因其兄甲○○與
      告訴人間因相處不合之事由，致令告訴人離去而求助社工員，已非被告所致及
      ，非在被告之保育之下所生事由，被告雖未適時出面處理，但被告先前本即係
      因個人經濟困頓避債及家庭等因素未能親自照顧告訴人而不得不委由其兄保育
      告訴人，對此嗣後告訴人不服其兄管教而離家所生事由，而未得適時出面處理
      ，致須由社工機構出面安置，尚不得以此即謂係被告係遺棄而不盡其保育責任
      ，否則對子女接受政府社會福利補助或安置等給付行政之父母，豈非均須先追
      究其遺棄之責？是本件顯係被告因經濟及家庭困難等因素而將告訴人委由其兄
      照護，但嗣後告訴人對被告所委託其兄保育管教之方式不滿致生離去後，始由
      社工機構安置，而被告既已提供由其兄委託保育之方式養育告訴人，雖對告訴
      人而言並非良善妥適，但尚不得因此即謂被告係未盡保育責任而屬遺棄，而被
      告本即因困頓始將告訴人寄養其兄處，亦不得以嗣後告訴人因不服其兄管教離
      家而未能聯絡被告或被告未能適時出面處理，即謂被告係屬遺棄。
（三）依告訴人於偵查中稱：爸媽無法聯絡到你，都是我主動聯絡，有事也通知不到
      我。（見九十年度偵緝字第二六五號偵查卷）又於本院稱：被告有幫我註冊，
      但工具費未繳，亦無住處云云。（見本院卷九十一年一月七日訊問筆錄第五頁
      ）及證人乙○○即被告之母於本院稱：我兒子都有給她生活費及幫他繳學費，
      他帶她去我那裡給我照顧，每個月給我二千元貼我生活費，後來她偷隔壁四百
      元就跑掉了。（見本院卷九十一年二月二十二日訊問筆錄第三頁）是足見被告
      有負擔告訴人部分生活費，因其親子關係不佳，被告並無法聯絡到告訴人。再
      依台北縣政府板橋區社會福利中心工作員丁○○之個案摘要表：案主（即丙○
      ○）在國小二年級時，由案父接回板橋照顧並取得案主之監護權，案父於案主
      國小三年級時再婚，另育有二名子女，而由於案主與案繼母不合，因此案父只
      好將案主送至台東案姑家住。．．案主國小四年級時，案父又將案主轉送至板
      橋案祖母家照顧直至案主畢業。案主與案祖母經常發生爭執，因此在案主國小
      畢業後，案祖母即叫案父接回，不願再繼續照顧案主。當時案父原本要將案主
      交由案繼母的朋友高老師，由於案主執意不肯，甚至以死相逼，因此案父只好
      在學校附近租屋將案主委託予房東照顧，案主的生活費則交由學校老師管理，
      期間約有一年．．案父目前在捷運站擔任保全人員，月薪二萬元。案父的負債
      約二百萬，為躲債及避免連累家人，案父已與案繼母辦理離婚，不過目前仍一
      起糊口。在案主安置期間，案父曾主動與機構聯繫，並嘗試寫信或至台中探視
      案主，不過由於案主對待案父的態度相當冷漠，因此拒絕與案父碰面。．．．
      社工員請案父負擔案主學校的註冊費及服裝費（案父有繳約五千元學費），不
      過後來由於案主不願就讀瑞芳高工，並選擇在外工作賺錢，因此案主並末申請
      親屬寄養家庭，亦不願再接受社會局之安置。．．．九十年十二月二十七日案
      主向社工員表示：目前在一家咖啡店工作（月薪約一萬），九十一年一月八日
      案主來電告知：在其工作地點旁找到一分租學生套房（四五○○元／月）。社
      工員聯繫案父，並在當晚協助案父、案主處理承租事宜。案主之健保已轉入案
      父公司，由案父定時繳交；另案主過去在機構的欠費將由案父分期繳交（共八
      一四三元）。（見本院卷第三九、四十頁）是足見被告自始自終並非完全置告
      訴人於不顧，於被告於負債之情形下，仍有盡其能力負擔告訴人部分之生活費
      ，並幫告訴人註冊，試圖與告訴人聯繫溝通，卻不得其門而入。目前因告訴人
      不願就學而在外工作，由被告為其負擔部分健保費用、定租約使其居住於學生
      宿舍以作為安置方案，尚難認被告主觀上有遺棄之意思，此不僅有社工員丁○
      ○於原審到庭證述在案，又提出個案摘要表於本院足資證明。縱上所述，被告
      自始並無有何故意不為保育之不作為遺棄之故意亦明，本件實因家庭失和下，
      因親子疏離，再加上溝通不良所導致。此外復查無其他積極證據足以證明被告
      有何遺棄犯行，被告犯罪尚屬不能證明，揆諸前開說明，自應為無罪之諭知。
五、檢察官上訴意旨略以：被告明知其女不易管教，有多次離家經驗，縱因其自身生
    活困頓，不得已將女兒託由親友保護、養育，仍應密切注意女兒狀況，被告卻一
    再託詞告訴人難以管教，親友皆拒絕照顧等情，果如此被告更應盡其教養之責，
    豈有與親友互相推諉之理，此舉無異加深告訴人之偏差性格。且被告於證人甲○
    ○告知將無法繼續扶養告訴人，要求被告將告訴人接走，猶不予理會，致告訴人
    因而於八十九年一月三十日，至同年二月一日無家可歸，在此期間，告訴人事實
    上並無他人養育、保護，足見被告有不為保育之不作為故意甚明，且以告訴人當
    時年僅十四歲，尚無自救力，被告負有扶助、養育或保護義務，對於無自救力之
    人，不為其生存所必要之扶助、養育或保護，其不作為對於告訴人之生存已生危
    險，縱告訴人其後已由臺北縣社會局代為安置，被告亦表明願負擔費用，盡力照
    顧，仍無解於其先前對於無自救力之人，不為其生存所必要之扶助、養育或保護
    之罪責，況且在社會福利國家，國家對人民雖負有保護義務，然此並不得兔除負
    有扶助、養育或保護義務者，對於無自救力之人，應為其生存所必要之扶助、養
    育或保護之責，否則刑法之遺棄罪，形同具文。原審判決疏未注意及此，而為被
    告無罪之認定，顯有失當。然被告與告訴人親子關係不佳，由被告自行監護是否
    較妥適尚不得而知，且被告實際上因債務纏身而經濟困頓，被告之兄有足夠經濟
    能力及熱誠為被告行使監護，尚難以被告委託他人行使監護即認被告有致告訴人
    於不顧之遺棄犯意，況民法又賦予法定代理人得委託他人行使監護之職務（見民
    法第一○九二條），被告衡量自己經濟能力及與告訴人之不良親子關係，決定委
    託其兄代行監護職務而不為自行監護，尚無違法可言。此外，復查無其他積極證
    據，足認被告確有公訴人所指之犯行，揆諸前揭說明及上開判例意旨，原審認應
    諭知無罪之判決，經核並無不合，今公訴人仍執陳詞，認原審認事用法容有未治
    ，為無理由，應予駁回。
六、原審併辦部分 (台灣板橋地方法院檢察署九十年度偵字第八一二一號 )與起訴事
    實為同一事實，併此敘明。
據上論斷，應依刑事訴訟法第三百六十八條，判決如主文。
本案經檢察官張秋雲到庭執行職務。
中      華      民      國    九十一    年     三     月    二十八      日
                              台灣高等法院刑事第四庭
       審判長法  官  蔡  永  昌
                                        法  官  陳  榮  和
                                        法  官  周  煙  平
右正本證明與原本無異。
檢察官如不服本判決應於收受送達後十日內向本院提出上訴書狀，其未述上訴之理由
者並得於提起上訴後十日內向本院補提理由書（均須按他造當事人之人數附繕本）。
被告不得上訴。
                                        書記官  蕭  麗  珍
中      華      民      國    九十一    年      三      月    二十八    日
